【裁判字號】    89,重上更(三),150
【裁判日期】    900830
【裁判案由】    瀆職等
【裁判全文】
臺灣高等法院臺南分院刑事判決      八十九年度重上更(三)字第一五號  Ａ
      上  訴  人  臺灣臺南地方法院檢察署檢察官
      上  訴  人
      即  被  告  申  ○  ○
      右三十五人
      共      同
      選任辯護人  蔡  淑  文
      上  訴  人
      即  被  告  黃○○○
右上訴人因被告職等案件，不服臺灣臺南地方法院八十三年度訴字第七四五號中華
民國八十三年七月十二日第一審判決（起訴案號：八十三年度偵字第三六七四、三七
一五、三九○二、四四○四、四四四○、四五八九號），提起上訴，本院判決後，經
最高法院第三次發回更審，本院判決如左：
      主      文
原判決關於申○○、辛○○、玄○○、Ｂ○○、未○○○、Ｃ○○、Ｄ○○、午○○
、Ｅ○○、癸○○、宙○○、Ｆ○○、丙○○、Ｈ○○、戌○○、壬○○、丑○○、
己○○、謝銀行、丁○○、黃○○○、巳○○、卯○○、宇○○、天○○、戊○○、
Ａ○○、乙○○、酉○○、地○○、寅○○、甲○○、庚○○、亥○○、子○○、Ｇ
○○部分均撤銷。
申○○、辛○○、玄○○、Ｂ○○、未○○○、Ｃ○○、Ｄ○○、午○○、Ｅ○○、
癸○○、宙○○、Ｆ○○、丙○○、Ｈ○○、戌○○、壬○○、丑○○、己○○、謝
銀行、丁○○、巳○○、卯○○、宇○○、天○○、戊○○、Ａ○○、乙○○、酉○○、地○○、寅○○、甲○○、庚○○、亥○○、子○○、Ｇ○○均無罪。
黃○○○公訴不受理。
      理      由
甲、被告申○○、辛○○、玄○○、Ｂ○○、Ｆ○○、丙○○、Ｈ○○、戌○○、壬○○、丑○○、己○○、謝銀行、丁○○、巳○○、卯○○、宇○○、天○○、
    戊○○、Ａ○○、乙○○、酉○○、地○○、寅○○、甲○○、庚○○、亥○○
    、Ｃ○○、Ｄ○○、午○○、Ｅ○○、子○○、Ｇ○○、癸○○、未○○○、宙
    ○○等三十五人部分：
  一臺灣臺南地方法院檢察署檢察官公訴意旨以：申○○、辛○○、玄○○、Ｂ○○
    、Ｆ○○、丙○○、Ｈ○○、戌○○、壬○○、丑○○、己○○、謝銀行、丁○○、黃○○○、巳○○、劉平和（已死亡業經判決不受理確定）、卯○○、宇○○、天○○、戊○○、Ａ○○、乙○○、酉○○、地○○、汪永福（已死亡業經
    判決不受理確定）、寅○○、甲○○、庚○○、亥○○、Ｃ○○、Ｄ○○、午○○、Ｅ○○、子○○、Ｇ○○等人，均係台灣省選舉委員會於民國（下同）八十
    三年二月五日公告之台南縣議會第十三屆議員當選人。癸○○係申○○之私人秘
    書，未○○○、宙○○均為與申○○交往甚密之友人，宙○○與玄○○係堂兄弟
    、未○○○並與申○○有生意往來。緣依法定程序，台南縣將於同年三月一日舉
    行縣議員當選人宣誓就職及正、副議長選舉，申○○、辛○○二人有意競選正、
    副議長，為期順利當選，竟串同玄○○，Ｂ○○、未○○○、癸○○、宙○○等
    人基於共同賄選妨害投票之犯意，假藉議員聯誼為名，於二月中旬，請託連任縣
    議員玄○○代為邀約其他當選具有投票權之縣議員赴泰國旅遊，由申○○等人支
    付所有旅遊及返國後食宿費用，以換取縣議員之投票支持。經玄○○邀約聯絡後
    ，計有知情之如附表一之縣議員當選人表示接受申○○等人招待赴泰國旅遊。其
    餘無意出國旅遊者，另由連任縣議員Ｂ○○代為邀約前往南投縣鹿谷鄉等地旅遊
    ，旅遊及食宿費用亦由申○○等人支付，經Ｂ○○邀約聯絡後，計有知情之如附
    表二之縣議員當選人表示接受招待旅遊。旅遊時地、行程既定，泰國旅遊部分，
    由玄○○聯絡台北市祥鶴旅行社，委由該旅行社代辦，而旅遊護照文件及旅遊細
    節問題，另由黃必勝（經本院上訴審判決無罪確定）負責統籌辦理。至為供參加
    國內外旅遊之縣議員當選人及其親友並未能參加旅遊而預於同年二月二十八日晚
    間前往嘉義市嘉南飯店會合之縣議員當選人住宿之需，癸○○乃於同年二月十七
    日左右，前往台南縣議會，委請不知情之縣議會總務組主任楊金水代為訂房，楊
    金水遂以癸○○之名義，於同年二月十八日向嘉南飯店訂房五十間，於同年二月
    十九日向台北市六福客棧訂房三十間。嗣因如附表二之縣議員當選人，亦經申○○等人安排於同年月二十七日前往六福客棧住宿，以與當日回國之參加泰國旅行
    團之議員當選人會合，玄○○乃於同年二月二十一日打電話請楊金水再增訂房間
    ，楊金水恰不在縣議會，玄○○遂請縣議會總務組組員莊泗堂（經本院上訴審判
    決無罪確定）訂房，莊泗堂再於當日向六福客棧增訂二十個房間。又參加國內旅
    遊者（如附表二所示）之食宿、交通事項，均由宙○○負責統籌辦理，宙○○遂
    於同年二月二十日，向南投縣鹿谷鄉米堤飯店訂房。同年二月二十二日，參加泰
    國旅遊之如附表一所示議員當選人及其親友（包括未○○○），由辛○○及玄○○召集領隊，分別在台南縣議會門口、麻豆交流道、永康交流道、台南飯店及仁
    德交流道搭車前往高雄小港機場，與擔任導遊之祥鶴旅行社人員陳文義及邱裕森
    會合，搭機前往泰國曼谷。同年二月二十五日，參加國內旅遊之議員當選人甲○○、庚○○、亥○○、Ｃ○○、Ｄ○○及其親友，由Ｂ○○領隊，並由宙○○接
    洽二十人座車一輛，自台南縣佳里鎮搭車前往米堤飯店，宙○○亦隨同前往。翌
    日則有Ｅ○○、子○○、Ｇ○○及午○○前往米堤飯店會合，申○○則於二十五
    日晚間由司機李燦慶搭載前往米堤飯店。至二十七日上午，由Ｂ○○安排如附表
    二所示議員當選人前往台北市六福客棧投宿，宙○○並調派其擔任股東之駿一遊
    覽公司所有四十五人座大型遊覽車一部搭載上開人員北上，申○○則另由司機搭
    載自行前往桃園中正機場，同日晚間，辛○○、玄○○及附表一所示議員當選人
    及其親友分二批自泰國搭機返回桃園中正機場，申○○親往接機，黃必勝與辛○○之親戚二人亦到場接機，並指示莊泗堂同往及前往六福客棧分配房間。二十七
    日晚間，辛○○、玄○○及如附表一、二所示議員當選人及其親友即住宿六福客
    棧（其中Ｆ○○、黃○○○及Ａ○○三人另有要事，未隨同住宿），申○○當晚
    亦住宿六福客棧。二十八日上午十時許，全體住宿六福客棧人員均搭乘遊覽車南
    下（其中丙○○、卯○○、未○○○未隨車南下均自行離開），中午一時許，在
    彰化縣員林鎮用餐，下午五時許到達嘉南飯店，旋由莊泗堂及申○○之司機李燦
    慶幫忙分配住宿房間。而未參加旅遊之黃其福、方隆盛、洪德昆（三人均經本院
    本院上訴審判決無罪確定），並於下午三至五時趕至嘉南飯店，接受申○○等人
    招待投宿於嘉南飯店，當晚七時許，在嘉南飯店吃飯，另林丁燦（經本院上訴審
    判決無罪確定），則於當晚十時許到達嘉南飯店，由莊泗堂分配房間後，接受申
    ○○等人招待投宿於嘉南飯店。而未○○○則於同年二月二十八日上午十時許離
    開六福客棧後，即刻僱車南下新營市家中，途中並以電話聯絡華南商業銀行新營
    分行襄理林豐，請林豐先行自其在該行第000000000000號活儲帳戶
    內辦理提領現金新台幣（下同）二千二百萬元（其中一千萬元係申○○囑其妻趙
    淑敏於同年二月二十六日，自趙淑敏在第一商業銀行鹽水分行活儲帳戶內匯入）
    ，交由銀行人員於當日下午三時許，將現款二千二百萬元送至台南縣新營市○○
    街二七號未○○○妹妹家中，再由甫兼程趕回之未○○○點收（其中二百萬元再
    由銀行人員取回存入未○○○帳戶內）後。未○○○旋將上開二千萬元連同放置
    家中現款，共二千餘萬元包裝妥當，帶上其所有ＳＸ－六二五七號賓士三○○型
    小自客車，由不詳姓名男子駕駛，於下午三時五十五分到達嘉南飯店，當晚遂由
    申○○等人將莊女所帶來上開款項分配並分別交付如表一、二之縣議員當選人及
    前往嘉南飯店會合住宿之黃其福、方隆盛、洪德昆及林丁燦，以尋求彼等支持連
    、周二人競選正、副議長。黃其福、方隆盛、洪德昆、林丁燦（以上四人均經本
    院上訴審判決無罪確定）及如附表一、二之人計各收受款共八十萬元。至同年三
    月一日上午八、九時許，住宿嘉南飯店人員退房，由遊覽車將住宿者載往台南縣
    議會，Ｆ○○等三十五人於參加宣誓就職典禮，完成宣誓就職取得縣議員身分後
    ，執行選舉正、副議長職務時，因前已收受申○○等人招待旅遊食宿之不正利益
    ，乃依約投票選舉連絡申○○為議長、辛○○副議長，申○○、辛○○兩人亦均
    以四十七票之得票數當選議長、副議長。又全部國外旅遊花費計一百四十九萬五
    千元，分別於同年二月十八日及三月八日由上開未○○○活儲帳戶匯出一百萬元
    及四十九萬五千元予祥鶴旅行社。而國內住宿米堤飯店費用十二萬零七百九十六
    元，住宿六福客棧費用十萬一千六百十四元，住宿嘉南飯店費用八萬七千九百元
    ，全數共三十一萬零三百十元，均由宙○○以其美國運通銀行簽帳卡付訖。因認
    被告申○○、辛○○、玄○○、Ｂ○○、未○○○、癸○○、宙○○等共同犯刑
    法第一百四十四條投票行賄罪嫌；被告Ｃ○○、Ｄ○○、午○○、Ｅ○○、Ｆ○○、丙○○、Ｈ○○、戌○○、壬○○、丑○○、己○○、謝銀行、丁○○、黃
    ○○○、巳○○、卯○○、宇○○、天○○、戊○○、Ａ○○、乙○○、酉○○
    、地○○、寅○○、甲○○、庚○○、亥○○、子○○、Ｇ○○等人係犯刑法第
    一百四十三條投票受賄罪及刑法第一百二十三條準受賄罪，應論以刑法第一百二
    十一條第一項公務員受賄罪嫌，所犯前揭二罪係想像競合犯關係，應從較重之公
    務員受賄罪處斷云云。
  二按犯罪事實應依證據認定之，無證據不得推定其犯罪事實，刑事訴訟法第一百五
    十四條定有明文，又按犯罪事實之認定，應憑真實之證據，所謂證據係指合法之
    積極證據，就犯罪事實能為具體之證明者而言，倘未能發現相當證據或證據不足
    以證明，自不能以推測或擬制之方法，以為裁判基礎。又認定事實應依證據，為
    刑事訴訟法所明定，故被告否認犯罪事實所持之辯解，縱屬不能成立，仍非有積
    極證據足以證明其犯罪行為，不能遽為有罪之認定。所謂認定犯罪事實之證據，
係指足以證明被告確有犯罪行為之積極證據而言，該項證據必須適合於被告犯罪
    事實之認定始得採為斷罪之資料。又按認定不利於被告之事實，須依積極證據，
    苟積極證據不足為不利於被告事實之認定時，即應為有利於被告之認定，更不必
    有何有利之證據；認定犯罪事實所憑之證據，雖不以直接證據為限，間接證據亦
    包括在內，然而無論直接或間接證據，其為訴訟上之證明，須於通常一般之人均
    不致有所懷疑，而得確信為真實之程度者，始得據為有罪之認定，倘其證明尚未
    達於此一程度，而有合理性懷疑存在時，即不得遽為被告犯罪之認定（最高法院
    二十二年上字第二七二號、四十年台上字第八六號、五十三年台上字第六五六號
    、五十三年台上字第二七五○號、三十年上字第一八三一號、三十年上字第八一
    六號、七十六年台上字第四九八六號判例意旨參照）。
  三公訴人以被告等涉有前揭罪嫌係以：(一)、本件新科議員旅遊住宿六福客棧及嘉南
    大飯店等之住宿房間，業於旅遊前即八十三年二月十八日、十九日即由被告癸○○指示案外人楊金水，分別以電話向六福客棧及嘉南大飯店預定妥住居房間；其
    中嘉南大飯店訂房部分係以被告癸○○名義訂租房間，而同年二月二十一日因原
    定住宿房間經核計後不足使用，被告玄○○復另指示已判決無罪確定之莊泗堂以
    電話向六福客棧增訂房間二十間，按此亦據被告莊泗堂在庭供敘明確，並有改定
    住宿房間資料附卷可參；準據上情可知，按被告甲○○等參與國內旅遊議員行前
    既不知旅遊預定路程，但彼等行程卻早於五、六日前（即同年二月十八、十九、
    二十一日）已由被告申○○，癸○○、玄○○、Ｂ○○等人事前商定，並預定妥
    住宿房間及旅遊行程，足見其等事前業已謀議掌控國內旅遊議員集體行蹤，有計
    劃進行正副議長選舉之「綁樁固票」行為，至為明顯。(二)、被告Ｂ○○在台南縣
    佳里鎮大都會ＫＴＶ時，如附表二所列之被告並未全數到齊，是時被告Ｂ○○如
    何能預為確知會有新科議員十人（每人二萬元）參加國內旅遊而交付二十萬元現
    款給被告宙○○？被告Ｂ○○與宙○○二人所供交付二十萬元前後供述不一，且
    被告甲○○等人無論參加旅遊人數若干，每一議員均分攤二萬元，事後亦未見結
    算，而旅遊行程事前復未告知路程即集體行動，與徇常結伴集體旅遊情節大相逕
    庭。被告宙○○、Ｂ○○二人受被告申○○等人指示，蓄意招待新科議員集體出
    遊，供掌握議員動向，俾約定行使特定之正副議長投票權，極為明晰。(三)、被告
    宙○○不具議員身分，與新科議員集體旅遊聯誼活動毫無關連，竟主動參與議員
    國內旅遊並一路搶先支付飯店食宿費用，足見本件新科議員旅遊係事先經有計劃
    預為刻意安排而招待議員集體出遊，至為明顯。(四)、本件被告玄○○據其合作金
    庫佳里支庫及佳里鎮農會活儲帳戶之財務往來資料顯示（其帳戶內分別有存款百
    餘萬元），原非無資力之人，若需先行墊款，自有足夠資力供支付祥鶴旅行社之
    旅遊團費（況被告Ｆ○○等均聲稱行前已繳交團費），竟大費周章捨棄其自有金
    融業帳戶不用，委由與祥鶴旅行社素無往來且不識字之被告未○○○指示銀行經
    由莊女上開銀行帳戶，於八十三年二月十八日以莊女名義匯出一百萬元給祥鶴旅
    行社作為旅遊團費，顯與常情不符；嗣雖於同年三月八日改以被告玄○○名義由
    莊女銀行帳戶再度匯出四十九萬五千元旅遊團費尾款給祥鶴旅行社，惟是時顯係
    因國內檢察機關查察正、副議長賄選風聲已緊，恐遭查緝，而為上開舉止，期掩
    飾旅遊團費係由莊女支付之事實，至為灼然。被告玄○○與未○○○所述於八十
    三年三月八日返還旅遊團費給被告未○○○，二人所述情節不同，足見所述不實
    。參與國外旅遊如附表一所載之被告固供稱以現金繳付，且參與國外旅遊議員所
    攜人數有一人、二人、三人，費用則分為三萬元至十二萬元不等，團費總額金額
    高達百餘萬元，被告玄○○自承未負責收繳旅遊人員證件（旅遊證件由被告黃必
    勝負責收繳），竟無任何資料記載統計收費情形，單憑記憶如何確定旅遊團費之
    實際收繳情形及釐清旅遊團員權益，而乙○○在供稱旅遊證件係交給被告玄○○
    ，被告地○○則稱其證件及團費交給被告玄○○叫來之人，核與被告玄○○所述
    末曾收繳旅遊證件情形不符，附表一所列被告稱繳交團費給被告玄○○一節，不
    足採信。(五)、據查被告未○○○素與被告申○○私交甚篤，彼此財務往來關係密
    切，按被告未○○○不具議員身分，竟選在議會正、副議長選舉投票前，隨團參
    與新科議員出國旅遊聯誼活動，並率先提供（支付）議員旅遊團費，其協助掌控
    新科議員行蹤，俾達成正、副議長投票「綁樁固票」目的，至為明顯。(六)、本件
    如附表一、二所列被告住宿之六福客棧及嘉南大飯店等房間，乃新科議員集體旅
    遊（即八十三年二月二十二日及二十五、六日）前數日即同年二月十八、九日，
    業由被告即申○○之私人秘書癸○○指示案外人楊金水分別向各該飯店預訂住宿
    房間完畢，其間莊泗堂復於同年二月二十一日受被告玄○○指示，另向六福客棧
    加訂二十間客房供議員住宿，足見本件新科議員在宣誓就職及選舉正、副議長前
    數日之行蹤，事前已受被告申○○等人有計劃預為掌握及安排，至為明確。(七)、
    被告玄○○等事前安排出國旅遊議員於八十三年二月二十七日返國後（議員二十
    四人）將住宿六福客棧故初預定三十間客房，另同年月二十八日將聚集全體新科
    議員集體住宿嘉義（嘉南大飯店）故訂房五十間。繼因另謀議由被告Ｂ○○負責
    鳩集未參與國外旅遊之新科議員在國內出遊，預定八十三年二月二十七日併宿於
    六福客棧俾便集體掌握議員行動，乃臨時於八十三年二月二十一日由被告玄○○
    指示莊泗堂另向六福客棧增訂二十間房間，供國內外旅遊議員集體住宿。嗣被告
    玄○○更安排車輛，一路載同新科議員至議會集體宣誓就職及行使正、副議長投
    票權，此顯見被告玄○○確有參與共同策劃掌握議會正、副議長選舉投票，協助
    被告申○○等進行「綁樁固票」行為，至為明灼。(八)、被告玄○○所稱在出國期
    間即指示陳文義開立發票，核與證人陳文義所述不符，足見被告玄○○初並未要
    求旅行社分別依人頭開立旅遊團費發票給參與國外旅遊人員，益見本件新科議員
    出國旅遊團費確係被告未○○○所支付。(九)、嘉南大飯店客戶部經理劉武仁（經
    台灣嘉義地方法院以偽造文書判處六月緩刑二年確定）於八十三年三月九日本署
    檢察官指揮調查人員前往嘉南大飯店持搜索票執行查察賄選蒐證時，竟當場將該
    飯店旅客住宿一覽表所記載之「Ｃ癸○○（縣議會楊金水）」字樣以「立可白」
    塗改變造為「Ｃ林明輝（國際獅子會）」字樣後持交調查人員，期消除台南縣議
    會人員訂房住宿嘉南大飯店資料；按劉武仁所為自係受有心人蓄意指使所致，故
    本件被告等八十三年二月二十八日集體在嘉南大飯店之聚集行蹤，顯曾為逃避偵
    查而故為隱匿，此益足見被告申○○等人于台南地檢署展開查察賄選工作後，猶
    力圖掩飾其「綁樁固票」行為，昭然若揭。(十)、被告申○○於八十三年二月二十
    五日、二十七日、二十八日連袂分別趕往米堤飯店、至中正機場接機、伴同國內
    外旅遊議員集體住宿六福客棧、嘉南大飯店，并於同年三月一日夥同新科議員集
    體搭車前往台南縣議會參加宣誓就職及行使正、副議長投票權，按此前被被告申
    ○○並未加入新科議員國內外旅遊活動，卻積極穿梭奔赴新科議員旅遊住宿處所
    ，顯係為通盤掌握新科議員動向，隨團進行「綁樁固票」行為。另被告辛○○自
    承有與被告申○○協調搭配競選正、副議長，且出國期間亦曾請求新科議員支持
    ，顯見其與被告申○○二人互有意思聯絡共同進行掌控新科議員宣誓就職前行蹤
    ；參以案外人楊金水在庭坦稱伊曾將國內訂租住宿房間之情事主動（行前）告知
    被告辛○○、申○○等人暨被告辛○○親屬二人曾隨同黃必勝同往中正機場與申
    ○○共同接機，益見被告辛○○確有參與新科議員國內外旅遊策劃，至臻明確。
    (十一)、被告未○○○坦承於同年二月二十八日中午以電話聯絡華南商業銀行新營分
    行襄理林豐，自其上開活儲帳戶內提領二千二百萬元，並由銀行人員於下午三時
    許將現款送交給伊點收（其中二百萬元再由銀行人員取回存入被告未○○○帳戶
    內）之事實，被告未○○○搭乘其所有之ＳＸ－六二五七號賓士三○○型小自客
    車到達嘉南飯店之時刻為下午三時五十五分。被告未○○○雖稱該提款二千萬元
    是與王家農合買土地所需定金，惟與申○○、王家農、蔡政憲所證述不符，則被
    告未○○○於八十三年二月二十八日上午脫隊由台北兼程南下，並於途中迫不及
    待以電話聯絡銀行人員於下午三時許，將提領款項二千萬元交被告未○○○點收
    後，被告未○○○又火速於當日下午三時五十五分歸隊到達嘉南飯店，如此緊揍
    提款並趕赴嘉南飯店行程密接，更可顯現莊女提款即係欲趕赴嘉南飯店使用，且
    該款項用途可疑。再參諸申○○除將參與國內、外旅遊之縣議員集結於嘉南飯店
    外，並電邀其餘未參與旅遊之縣議員，風塵僕僕趕赴嘉南飯店其中並包括民進黨
    及無黨籍之縣議員，此舉措可顯示已非單純聯誼，而係另有目的之有所為而為。
    另查莊泗堂、宙○○二人曾向嘉南飯店人員要求使用會議室，稱約四十人參與，
    經飯店人員表示可使用十一樓Ｄ廳及彼等曾派人隨飯店人員上樓查勘現場，係晚
    餐後才使用會議室，飯店人員於當晚十時許至現場關冷氣，宙○○等人未表示需
    任何服務，飯店亦未有人員至現場服務等情，業據證人程淑娟、蔡坤良及榮念湘
    證述在卷。詎被告等全體竟均否認晚間開會之事，益顯該會議係不可為外人知曉
    之秘密會議。之後又刻意指使嘉南飯店人員將一干住宿登記資料塗改以隱瞞住宿
    及開會情事。另再參以所調閱之金融帳戶往來資料顯示，已判決確定之林丁燦、
    黃其福及被告戊○○、庚○○、子○○等人之帳戶內，於同年三月一日至三月二
    日間，分別有四十萬元至七十五萬元不等之現金存款等情，在在足徵被告申○○
    等人於二月二十八日晚間，確將被告未○○○帶至嘉南飯店之現款交付如附表一
    、二之被告，資為被告等有前開犯罪事實之論據。
  四訊據上訴人即被告申○○，辛○○，玄○○，Ｂ○○，未○○○，癸○○，宙○○等七人及附表一（劉平和、汪永福、黃○○○除外）、附表二所列Ｆ○○等二
    十八人均堅決否認有妨害投票之犯行，均辯稱並無交付或收受選舉賄款每人八十
    萬元及國外旅遊三萬元、國內旅遊二萬元，暨八十三年二月二十八日晚上在嘉南
    飯店開會之情事，參與旅遊人員純屬聯誼，每人均自費繳交三萬元或二萬元等語
    。被告申○○另辯稱：伊固有去米堤飯店及接機，住宿六福客棧，嘉南飯店之事
    實，惟伊原係台南縣議會之副議長，並多次連任縣議員，與新舊議員均有同事及
    朋友情誼，因原任議長未競選連任，普通存扶正之共識，伊早表態競選議長，況
    台南縣正、副議長係同額競選，亳無競爭對手，議員又早均表態支持，無綁樁固
    票之必要，伊僅單純利用議員聯誼之便向議員請託、致意，有關旅遊行程、收繳
    費用均係議員與主辦者洽商，與其無關；又伊早與未○○○素有金錢往來，原即
    有向其借款，並有合夥投資合家歡ＫＴＶ，伊於八十三年二月二十六日匯給未○○○一千萬元，係還部分借款及二人合夥投資合家歡ＫＴＶ部分之款，並無賄選
    情事；被告辛○○固坦承有參加國外旅遊及趁機拜票之事實，惟辯稱：本屆台南
    縣議會正、副議長乃同額競選，伊早以副議長姿態逐鹿，利用各種場合、時機請
    求支持，案外人楊金水並未向伊告知國內住宿房間之情事，縱楊金水事前有告知
    住宿事宜，依其所述係談話時順便提起，並非伊主動詢問，伊更未指示辦理，伊
    僅參與旅遊，不能單純知悉旅遊行程即謂參與旅遊籌劃，甚或為操控賄選之罪證
    等語；被告玄○○固坦承係伊邀議員國外旅遊，及請楊金水訂房間及叫莊泗堂增
    訂房間，及請未○○○先代墊一百萬元及代匯四十九萬五千元之事實，惟辯稱：
    伊以前係議會秘書，連任議員多次，以前議員國外旅遊即多次由伊主辦，此次國
    外旅遊除議員外，約一半是議員眷屬及議員之朋友，而增訂房間係考慮家屬來接
    機才叫莊泗堂加訂，並非考慮國內旅遊者，實則伊亦不知有國內旅遊，於泰國旅
    遊期間即叫陳文義回國後開收據，一議員開一張，如係夫婦合開一張，八十三年
    二月十八日須先付旅行社一百萬元，伊當時存款雖尚有一百餘萬元，惟另有款項
    待支出，旅費尚未收齊，故請未○○○代墊，同年三月八日將代墊款項一百萬元
    扣除未○○○旅費三萬元歸還及尾款四十九萬五千元，因旅行社帳號資料在莊陳
    王瑕處，故請其代匯，參加泰國旅遊者共四十八人，每人三萬元固共一百四十四
    萬元，但尚有證照費，故全部匯一百四十九萬五千元，又伊與辛○○、蔡登贏、
    丙○○、戌○○、酉○○、宇○○均係連任之議員，於十二屆每年出國考察費用
    十萬元，伊等均棄而未領，豈有反為圖招待旅遊之區區三萬元或二萬元之不正利
    益允諾賄選？並非申○○託伊邀約議員出遊等語；被告Ｂ○○固坦承有邀如附表
    二國內旅遊之事實，惟辯稱：伊係連任議員，且為新科議員亥○○之表哥，乃邀
    約甲○○、庚○○、亥○○、Ｃ○○、楊麗山在佳里大都會ＫＴＶ唱歌歡，臨
    時提議去旅遊，大家贊成，因房間一人住和二人住一樣，且議員間交際應酬作風
    海派，彼此請客即未計較，豈有因攜伴與否斤斤計較，是以每人出二萬元每位議
    員為單位，伊另以電話連繫，有午○○、Ｅ○○、子○○、Ｇ○○等四人同意參
    加，故以十人計算，並請經營旅社餐廳，遊覽業之宙○○安排交通、住宿，並非
    受申○○、辛○○之託代為邀集，伊於第二天晚上交二十萬元予宙○○付住宿費
    ，伊並無事先訂房，且二人一房間，故並非全以議員名義登記，因溪頭下雨才臨
    時決定去台北，係議員間自發性旅遊，並非預先安排掌控行蹤等語；被告未○○○固坦承有受玄○○之邀參加國外旅遊及有到嘉南飯店，返國時有領取二千二百
    萬元再回存二百萬元及代墊旅遊費一百萬元及由其帳號匯款四十九萬五千元給旅
    行社之事實，惟辯稱：伊係受玄○○議員邀約出國，八十三年二月十八日玄○○
    向伊借一百萬元，並告知祥鶴旅行社之帳號，要伊將該所借之一百萬元，匯給該
    旅行社，伊將該旅行社帳號交給銀行林豐襄理並請其在伊帳號匯出，同年三月八
    日玄○○議員由其司機載至我家，司機未進來，玄○○議員還借款一百萬元，扣
    伊旅遊費三萬元，並以其前已將旅行社帳戶資料告知伊（伊帳號資料放在銀行）
    ，渠已忘記該帳號而將現款四十九萬五千元委託伊匯去給旅行社，領取二千萬元
    原係要付購買土地之定金，買土地除代書蔡政憲介紹外尚有其他仲介人介紹，因
    聽說購買土地定金付現金較能成功，所以才領二千萬元以預備付定金，以後未付
    ，除借他人約四百萬元外，其餘仍放置在家裡，八十三年二月二十六日申○○之
    妻匯入一千萬元於其帳戶係他付我前部分借款及合夥經營合家歡ＫＴＶ部分之股
    金，因伊與多位議員熟悉，議員熱情邀請伊才去嘉南飯店，並無帶二千萬元至嘉
    南飯店等語；被告癸○○辯稱：伊並無指示議會總務組主任楊金水以名義訂房間
    ，僅是在總務組玄○○議員請楊金水訂房間時伊在場，楊金水問用何人名義訂房
    ，伊開玩笑用我名字，嘉南飯店部分才以其名義訂房，六福客棧並非以伊之名訂
    房，伊僅是申○○私人秘書，但僅處理日常婚喪喜慶送往來等雜物，伊並無去米
    堤飯店及六福客棧，僅係載議長夫人至嘉南飯店，第二天再去載回而已，並未參
    與國內外旅遊及任何餐敘活動，至於劉武仁叫櫃台用立可白塗改伊名字之事，伊
    並不知情，亦未參與等語；被告宙○○固坦承有隨國內旅遊團行動並代付部分議
    員六福客棧、嘉南飯店住宿費用之事實，惟辯稱：Ｂ○○議員是伊小時候朋友，
    知伊經營旅社，遊覽業與飯店有熟，才邀伊去，伊認為與議員結交，有利事業之
    拓展，且Ｂ○○議員隔天於米堤飯店樓下有交伊二十萬元，並非在大都會ＫＴＶ
    付的，又因多出部分金額不多，伊素來好客，伊本來想從政，原即想與議員們交
    朋友，故多出部分伊請客，又Ｂ○○確有付二十萬元現金，因在米堤飯店都是下
    雨，而打牌消遣輸部分以現金付及身上須預留現金，故米堤、六福及嘉南飯店住
    宿費均以信用卡刷卡，與正、副議長選舉無涉等語；附表一所列被告Ｆ○○等二
    十人（除劉平和、汪永福、黃○○○除外）固均坦承有參與國外泰國旅遊之事實
    ，惟均辯稱：以往議員同仁出國考察，習慣上皆由玄○○議員鳩集並充任領隊，
    本次亦係受玄○○發起邀請，同仁響應並趁就職前之空閒時新舊同仁聯誼，故參
    與國外泰國旅遊，每人次繳交旅遊團費三萬元於出發前均自行繳交付現款給玄○○，有些連任議員於十二屆每年出國考察費用十萬元，尚棄而未領，豈有反為圖
    招待旅遊之區區三萬元之不正利益允諾賄選？而此次除議員外，議員之親友多達
    二十四人，占旅遊人數一半，與以往議會同仁舉辦旅遊性質相同，如有綁樁固票
    、操控議員行程之目的，焉有廣邀不相干之人參加等語；被告Ｆ○○未於最後辯
    論期日到場，惟據以前到場時另辯稱：因伊妻生病，飛機降落後，當晚就直接到
    高雄長庚醫院，並未住宿六福客棧，二十八日也未到嘉南飯店赴宴，三月一日叫
    會計開車直接載到縣議會等語；被告丙○○另辯稱：伊二月二十八日上午即自己
    搭車回新營，當晚七、八點到嘉南飯店，敬一下就走了，並無住宿嘉南飯店等語
    ；Ｈ○○辯稱：在嘉南飯店餐後離去找嘉義朋友再回飯店；戌○○辯稱：聚餐後
    返家，於凌晨一點又回飯店；被告壬○○辯稱：伊非國民黨黨員，所以在嘉南飯
    店洗完澡就回家，並未參加餐敘及住宿；被告丑○○、宇○○、謝銀行均辯稱：
    伊在嘉南飯店用完餐就走了；被告卯○○辯稱：伊係與友人李名盛、劉麗敏夫婦
    同遊，於二十八日上午即先回台南家中，與申○○、辛○○係好友自然支持他等
    語；被告戊○○另辯稱：伊八十三年三月一日有現金四十萬元存入帳戶，係友人
    吳財源向伊借款八十萬元，而於八十三年三月一日返還其中四十萬元等語；被告
    Ａ○○辯稱：伊因台中朋友找伊，故二十八日行經台中時即下車，當晚到外喝酒
    至凌晨三點才回嘉南飯店；被告乙○○、地○○辯稱：伊未在嘉南飯店用餐，至
    晚上十一點始去嘉南飯店；被告寅○○辯稱：伊與太太同遊，在泰國旅遊期間即
    向導遊說返國後要開收據給伊等語；如附表二所列被告甲○○等九人均辯稱係應
    被告Ｂ○○及Ｃ○○提議或電話邀請，每人次繳交旅遊費用二萬元交給被告Ｂ○○而參加國內集體旅遊，因議員平日與人交誼作東請客非在少數，並不因有無攜
    伴及晚到一天與否而斤斤計較，而不足數額每人平均須付不多，宙○○表示伊要
    付，故未再付等語，被告甲○○另辯稱：在嘉南飯店餐後去喝酒，至凌晨才回飯
    店；被告庚○○另辯稱：八十三年三月二日伊帳戶有入款七十五萬元，係伊為砂
    石場負責人，該款係其兄李良發存入伊帳戶內，又二月二十八日晚上餐後即外出
    喝酒等語；被告亥○○另辯稱：伊在嘉南飯店聚餐後即回婆家等語；被告子○○
    辯稱：伊二月二十六日晚上始與助理至米堤飯店，三天均係自己開車，並未在嘉
    南飯店用餐，伊係冠榮建設公司之股東，八十三年三月一日有五十萬元存帳戶內
    ，係曾崑裕投資房地產存入等語；被告Ｇ○○未於最後辯論期日到場，惟據以前
    到場時與午○○另辯稱：伊二人於二十六日坐計程車至晚上十時始到米堤飯店，
    在嘉南飯店餐後即離開，至十二點始回飯店；被告Ｅ○○另辯稱：伊與學甲鎮長
    李育全同車於二十六日下午五時許至米堤飯店，在飯店一樓交二萬元給Ｂ○○，
    二十八日至嘉南飯店即回家，並未參加晚宴等語。
  五經查：
    (一)台南縣議會第十三屆縣議員共計五十人，被告申○○、辛○○分別以四十七票
      當選正、副議長，為公訴人認定之事實，復據當時中國國民黨台南縣黨部主任
      委員Ｉ○○於八十三年四月七日在南機組調查時證稱：「縣議會正、副議長之
      提名本黨僅提名議長申○○為侯選人，副議長侯選人辛○○為無黨籍，辛○○
      與申○○搭檔應係事前即已協調完妥，最後選舉結果申○○及辛○○均獲得四
      十七票當選正、副議長」，「本屆台南縣議員中因前任議長周清文未參選議員
      而原任之副議長申○○表明有意競選議長，本黨經過對新當選之議員做意見調
      查及評估申○○之實力，向省黨部報備由省黨部委員會決定提名與否。台南縣
      黨部之輔選策略主要係掌握本黨二十六席議員之選票（議員共五十席二十六席
      已過半數）。另台南縣議會本屆議員中原有二十席無黨籍議員，申○○於決定
      參選議長後，即在二月十九日加入本黨，故為掌握其他十九席無黨籍議員及顧
      及議會生態，遂於副議長之部分開放競選」，「台南縣本黨提名之議長申○○
      原係無黨籍人士，縣黨部於提名前之初期評估作業中即發現申○○所獲之支持
      率最高，且申○○為原任副議長亦符合省黨部之提名原則，縣黨部遂決定積極
      爭取渠於提名前入黨，並代表本黨參選議長」、「本屆議員當選之後，黨部一
      直找不到機會向當選議員祝賀並聚會，渠獲悉於八十三年二月二十八日於嘉南
      大飯店聚餐，我即利用此機會前往該飯店並表示由黨部做東，宴請全體縣議員
      ，乃授權隨行人員以現金支付餐費」等語（詳八十三年度他字第四八八號編號
      四卷第三十七頁背面、第三十八頁正反面、第四十一頁）。是被告申○○、辛○○、受議員支持除附表一、二及其後加入嘉南飯店聚餐之黃其福、方隆盛、
      洪德昆、林丁燦（均經本院上訴審判決無罪確定）及申○○、辛○○、玄○○
      、Ｂ○○等共三十九人外，應尚有既未參加國內外旅遊，亦未參加餐會之另外
      八人，甚且所得票數共四十七票，已超過國民黨及無黨籍之總數，亦為公訴人
      認定包括無黨籍及民進黨之縣議員。雖正、副議長之選舉，縣議員本身即為侯
      選人，惟揆之證人Ｉ○○之前述，被告申○○與辛○○正、副議長競選搭檔，
      既早已協調完妥，並無他人表示競選議長、副議長，而為同額競選，且申○○
      所獲支持率最高等情，故被告等所辯，台南縣議會正、副議長選舉係同額競選
      ，選情單純，無求為順利當選綁樁固票之動機，尚非無稽。
    (二)與附表一同團至泰國旅遊共計五十人，其中二人係旅行社導遊，有議員身分如
      附表一所示及被告辛○○、玄○○等二十四人占半數，其餘二十四人其中十二
      人為附表一所示被告之眷屬，其餘十二人為親友，已據被告等供明在卷，復有
      祥鶴旅行社該團名單影本一紙及該旅行社簽發收據存查聯二十九紙附案（見證
      物袋）可稽；又與附表二所示被告同往國內旅遊，尚有被告之眷屬或親友十人
      ，亦有米堤飯店提供住宿名單在卷可查，其中被告Ｅ○○、子○○、Ｇ○○、
      午○○係翌日即八十三年二月二十六日始分別至米堤飯店，除據該等被告供述
      外，亦為公訴人認定之事實；又附表一所示之被告於回國後並未住宿六福客棧
      ，自行回去者，有被告Ｆ○○、Ａ○○及本審發回前死亡之黃○○○，且黃○○○與其夫及友人楊東魯、林國憲等四人係於二十七日下午二時十分自曼谷飛
  往香港班機轉機，回中正機場即四人直接坐車回家，未與旅行團一同回國，除
      據被告Ｆ○○、Ａ○○之供述及黃○○○生前之供述外，亦經證人蔡崇名、楊
      東魯、林國憲於本院前審證述屬實，並有機票二紙可證（見原審卷一第一二○
      頁、第一二一頁）。雖有住六福客棧而翌日未隨同搭車南下而自行離去者，有
      被告丙○○、卯○○，亦迭經被告丙○○、卯○○供述在卷；附表一、二之被
      告於八十三年二月二十八日未在嘉南飯店參加餐會者有壬○○、地○○、乙○○、子○○、Ｅ○○，未住宿者有丙○○、謝銀行、丑○○、宇○○、壬○○
      、亥○○、Ｅ○○、子○○等人，除據被告等供陳外，復據證人蔡崇名、岩孟
      燁、林美惠、李育全、蘇俊儒、李新記分別於本院前審供證在卷（見本院上訴
      審第三審第七十四頁背面至第七十六頁），足見被告壬○○、謝銀行、Ｅ○○
      、地○○、乙○○、子○○等均無收受上開不正利益之情事。另據被告Ｈ○○
      、戌○○、Ａ○○、甲○○、庚○○、Ｇ○○、午○○等供述，在嘉南飯店餐
      後至嘉義找朋友、喝酒，其後始回飯店等各情，顯見附表一、二所列之被告其
      出入均甚自由，甚且與親友同行，毫無隱密可言，核與一般謂綁樁固票旅遊，
      係就特定對象予以集體行動，個人並無行動自由，具有隱密性之情形不合。被
      告等所辯國內外旅遊，係屬聯誼性質，並無綁樁固票之情事，尚堪採信。
    (三)公訴人以被告癸○○係申○○之私人秘書，於八十三年二月十八日、十九日即
      被告癸○○指示台南縣議會總務組主任楊金水，委請代訂六福客棧及嘉南飯店
      房間，以供旅遊議員住宿，係以楊金水及被告癸○○之供述為據，然查證人楊
      金水於八十三年三月十八日南機組調查供證：「約八十三年二月十七日左右，
      台南縣議會前副議長申○○私人秘書癸○○前來總務組找我接洽雜務，不久，
      縣議員玄○○亦到總務找我，表示他們於八十三年二月二十二日將前往泰國旅
      遊，於二月二十七日返台，希望我幫渠等於台北和嘉義預定房間，預定項目為
      台北三十個房間，時間為二月二十七日晚上，嘉義五十個房間，時間為二月二
      十八日晚上，當時玄○○並未指定飯店名稱，玄○○交待完畢，我問起要以何
      人名義預訂，玄○○當時表示皆可以，但在旁的癸○○則主動插嘴要以渠名義
      代訂房間」（見八十三年度他字第四八八號編號二卷第十六頁背面），復於檢
      察官偵查時證述：「約在八十三年二月十七日前後，玄○○議會在議會交待我
      說台北飯店訂三十個房間，嘉南訂五十個房間他並沒指定名稱」，「當玄○○
      要我訂房時，癸○○在場，林某即當場主動表示以他的名義訂房間」，「訂多
      少房間是玄○○議員告訴我的」等語（見同卷第三十五頁背面、第三十六頁、
      第三十七頁背面），又於原審證稱：「八十三年二月十七日受玄○○委託，向
      六福客棧訂三十個房間，翌日向嘉義嘉南飯店訂五十個房間，以後加二十間部
      分我不詳，我是以癸○○名義訂，當初我問玄○○以何人訂，這時在旁的癸○○稱以他的名義訂就可以」等語（見原審卷二第三十五頁），又於本院上訴審
      證稱：「飯店是玄○○議員要我訂的，因剛好癸○○在場，他說可以他名義訂
      ，故以癸○○名義訂」等語（見本院上訴審卷二第一一五頁），再於本院上更
      一審到庭結證：「是玄○○要我訂的，我問玄○○議員以誰名義訂，剛好癸○○到總務組接洽雜務，一時興起以其名義訂沒關係，我才以他名義訂」等語（
      見本院上更一審八十五年十二月六日訊問筆錄）；被告癸○○於八十三年三月
      二十四日南機組調查供述：「我於二月中前往台南縣議會找楊金水聊天，時值
      玄○○議員與楊金水商討議員集體旅遊事宜，提到訂旅館之事，提到該用何人
      名義訂旅館，我插嘴表示用我的名義訂即可，因我與楊金水、玄○○議員皆非
      常熟識，因此他們提及該以何人訂旅館時，我主動以我的名字商訂旅館，我如
      此做並未受他人之指示」等語（見八十三年度他字第四八八號編號二卷第一九
      六頁），於檢察官調查訊問「有無指示楊金水以你名義向飯店訂房間？」答稱
      ：「有」（見同卷第二○一頁），於原審供陳：「那是他們在訂房間時，問用
      何人名字，我開玩笑說用我名字好了，所以就用我名字訂」等語（見原審卷一
      第六二頁背面）。綜上所述，實際委託指示楊金水訂房間，係被告玄○○，被
      告於檢察官訊問時因係供承有指示楊金水訂房間，惟係檢察官如此訊問所答稱
      之語，況被告玄○○亦供承係其指示楊金水訂房間。又衡之常理，楊金水事後
      為何未向癸○○報告，且事後增訂六福客棧房間之事，亦應由癸○○聯絡，為
      何由玄○○找楊金水代辦。且查嘉南飯店因係以癸○○名義訂的，而六福客棧
      則係以楊金水名義訂的，有訂房單各一紙附卷可稽（附於證物袋），是被告癸○○所辯非其指示楊金水訂房間，堪予採信。公訴人認係被告癸○○指示代訂
      ，而認定係共犯，且以其係被告申○○私人秘書，認定事前業已謀議掌控國內
      旅斿議員集體行蹤，有計劃綁樁固票，然依前述被告癸○○僅是在總務組玄○○議員請楊金水訂房間時伊在場，楊金水問用何人名義訂房，在嘉南飯店部分
      才以其名義訂房，被告癸○○並無去米堤飯店及六福客棧，僅係載議長夫人趙
      淑敏至嘉南飯店，並未參與國內外旅遊及餐敘，揆諸前述尚與公訴人指訴掌控
      國內旅斿議員集體行蹤，有計劃綁樁固票之事實不符。又被告玄○○事後委由
      莊泗堂向六福客棧增訂二十間，被告玄○○辯稱因恐有家屬前往接機，房間不
      而增訂；及被告Ｂ○○等國內旅遊部分，因當時溪頭均下雨無法活動，臨時
      決定上台北，並以前旅遊曾在六福客棧住宿而借宿該處，衡之常情，並無相違
      ，徵之如係為謀與國內旅遊者會合始增訂二十間，則如附表二國內旅遊者僅十
      間即可，何以須增訂至二十間？且實際附表一所示之被告家屬亦確有前往接機
      而住宿六福客棧，亦有六福客棧八十三年二月二十七日團體旅客一覽表三紙扣
      案可稽（附於證物袋）。是被告癸○○、玄○○及Ｂ○○前開所辯，尚屬可信
      。
    (四)被告Ｂ○○於檢察官偵查中供稱：「每人二萬元是大家決定的」、「Ｅ○○等
      四人是我打電話通知他們去的」、「宙○○和我一起去，我第二天晚上全部交
      二十萬元給宙○○，我二十六日交錢給宙○○，住宿費用由宙○○負責」、「
      我在米堤飯店交給他」（見八十三年度他字第四八八號編號三卷第六十二頁正
      反面），於原審供述：「在米堤交二十萬元給宙○○，有結算，結果不足幾千
      元，我以數目不多，沒有再向他們收」等語（見原審卷一第一八七頁），於本
      院上訴審亦供陳：「第二天晚上我拿給宙○○二十萬元」（見本院上訴審卷二
      第三十頁），前後供述並無不符；被告宙○○於南機組調查固供稱：在大都會
      ＫＴＶ出發前Ｂ○○有親交二十萬元現金予我，表示支付旅遊開銷費用，故均
      由伊出面付帳云云（見八十三年度他字第四八八號編號卷二第六十頁），交付
      時間固與被告Ｂ○○所述不符，惟其於偵查中供述住宿費係伊付的，這是我願
      意請客，但Ｂ○○有付二十萬元給我等語（見同卷第六十四頁背面），復於原
      審供陳：Ｂ○○在米堤飯交二十萬元給我（見原審卷一第一六二頁背面），於
      本院上訴審供述：隔天在米堤飯店樓下Ｂ○○交給我十個人費用二十萬元等語
      （見本院上訴審卷一第二○四頁背面），而於本審則為前開所辯，依前開各情
      ，應係於到齊後始交付二十萬予於宙○○較符常情，且縱未到齊，被告Ｂ○○
      既以電話聯絡，已知人數十人而交付二十萬元，亦合常理。最高法院前發回意
      旨以被告Ｂ○○雖亦辯稱有向參加國內旅遊之議員當選人每人收二萬元，並交
      付二十萬元予宙○○，然而參加國內旅遊之議員當選人，有單獨一人參加者，
      亦有偕同親友多人參加者，亦有自行開車前往或搭計程車前往者，卻不問參加
      人數多寡，無論有無與團體一起行動，一律收費二萬元，顯然不合常理云云。
      然查被告Ｂ○○及附表二所列被告甲○○等九人均供陳因議員平日與人交誼作
      東請客非在少數，交際應酬亦較海派，並不因有無攜伴及晚到一天與否而斤斤
      計較等語，且與被告Ｅ○○同行之證人李育全於原審證述，有看到Ｅ○○當場
      交二萬元給Ｂ○○（見原審卷一第二○五頁）；及與被告子○○同行之證人周
      楓松亦於本院上訴審證稱：子○○有繳錢給Ｂ○○（見本院上訴審卷二第二六
      四頁背面）。足見附表二國內旅遊係自費旅遊，應非虛構。又最高法院前發回
      意旨另以被告宙○○於係供稱Ｂ○○於八十三年二月二十五日出發前，在「大
      都會ＫＴＶ」交伊二十萬元，與被告Ｂ○○卻供稱二十萬元是第二天在米堤飯
      店客廳交付，二人所供不合而質疑每人有交付二萬元之事實，然查被告宙○○
      前開所供係在南機組調查時所供（見他字第四八八號編號二卷第五十六頁），
      核與其後於偵查中、原審及本院歷次審所供係在米堤飯店交付不符，依情節如
      前開所述，又依前開所述及與附表二同行之證人所證，雖被告宙○○與Ｂ○○
      就交付時間，二人於南機組調查時所述縱有出入，惟揆諸前述，被告Ｂ○○確
      有交付二十萬元予被告宙○○，尚堪屬實。又檢察官上訴意旨以在米堤飯店非
      以附表二所述議員名義住宿登記，而質疑附表二之議員是否確有前往云云，然
      查附表二之議員有親友同往，而非單人住一間，則以其同行者名義登記住宿亦
      無違常情，茍非附表二之議員有前往旅遊，則何須迭次自承不移而纏訟多年自
      取官司纏身，依前開附表二各被告之相互供陳及證人李育全及周楓松之證述，
      附表二之被告應確有參與國內旅遊無疑。又最高法院前發回意旨以國內旅遊住
      宿米堤飯店費用十二萬零七百九十六元，住宿六福客棧費用十萬一千六百十四
      元，住宿嘉南飯店費用八萬七千九百元，合計三十一萬零三百十元，均由申○○之好友即玄○○之堂弟宙○○以其美國運通銀行簽帳卡付訖，且被告宙○○
      既已收有二十萬元現金，為何不以現金付帳，以免旅途中攜帶不便，卻以簽帳
      卡結帳？況餐飲費用、租遊覽車費用尚未計入，僅米堤飯店、六福客棧、嘉南
      飯店之住宿費用即已高達三十一萬零三百十元，有何理由讓宙○○負擔？況六
      福客棧與嘉南飯店之住宿費用，尚且包含國外之旅遊團，核與僅參加國內旅遊
      之宙○○何干？又嘉南飯店，係以申○○之私人秘書癸○○名義訂房，為何亦
      由宙○○刷卡付費云云？然查被告宙○○供陳：伊經營旅社及遊覽業，亦有從
      政之念頭，伊認為與議員結交，有利事業之拓展，原即想與議員們交朋友，故
      多出部分伊請客，又Ｂ○○確有交付二十萬元現金，因在米堤飯店都是下雨，
      而打牌消遣輸部分以現金支付及身上須預留現金，故米堤、六福及嘉南飯店住
      宿費均以信用卡刷卡等語，核與附表二之被告均供稱當時溪頭均下雨之情節相
      符，則被告宙○○未以所收之現金給付，而以刷卡付款，尚未與常情有違。且
      被告宙○○原即欲與議員結交，以利其事業之拓展，自無分國內或國外旅遊之
      議員，而前開代付之款項尚非鉅款，與社會交際應酬等情觀之，亦無違常情。
      是以被告宙○○供陳為結交朋友，自願請客，縱有不足，亦未向議員公開帳目
      ，公訴人以未結算不合理，而據以推論被告宙○○，Ｂ○○受被告申○○指示
      ，蓄意招待新科議員集體出遊，供掌握議員動向，俾約定行使特定之正副議長
      投票權，揆諸前述，及公訴人所調被告申○○、辛○○、及宙○○帳戶，經查
      並無有關該金錢往來，而以被告宙○○名義招待，則公訴人前揭認定，係屬臆
      測之詞，尚無足採。
    (五)查原審向台灣省合作金庫佳里支庫函調之被告玄○○戶於八十三年二月十八日
      前固尚結餘一百九十二萬多元，惟其間支付多筆款項，於同年月二十二日僅結
      餘二萬六千多元；又被告玄○○在佳里鎮農會之帳戶於八十三年二月十七日存
      款固有一百三十八萬多元，惟其間支付多筆，於同年月二十八日結餘存款四十
      一萬多元，有各該帳戶明細卡影本在卷可稽（見原審卷二第一三四頁背面、本
      院前審卷一第二九九頁），是被告玄○○所辯於出國前於八十三年二月十八日
      須先預付祥鶴旅行社一百萬元，因當場旅費尚未收齊，當時前揭帳戶雖各有一
      百餘萬元存款，然因自忖短期內須自存款支付，無力代旅行社預付款，故才向
      被告未○○○借用，矧之前述，應屬可採，從而公訴人以被告玄○○前揭往來
      資料，原非無資力之人，若需先行墊款，亦有足資力供支付墊款，竟捨棄自
      己帳戶不用，而委由與祥鶴旅行社素無往來且不識字之未○○○名義匯出旅遊
      團費，認與常情不符，亦屬推測之詞，不足採信。次查被告未○○○於八十三
      年三月十八日偵查中供稱：「去泰國前數天前，縣議員玄○○打電話給我，邀
      我出國玩，說每人約三萬元左右，我問他有多少人同去，他說議員及家屬共約
      五十人左右，我答應同去，他叫我先暫他付一百萬元給祥鶴旅行社，但沒有說
      何時返還錢，沒寫借條，大家互相信用，他有告訴我旅行社的名稱及帳號，我
      叫家人幫忙記載，我去匯這一百萬元是我妹妹陪我去銀行，請林襄理代辦。八
      十三年三月八日玄○○（於過中午後）到我家看我，當時我家有其他的人，何
      人？共幾人？我記不起來了，玄○○有帶一個男的來，那男的姓名我不知，他
      來時說要還我一百萬元，他拿出一百萬元，拿去三萬元旅行團費剩九十七萬元
      還我，後來，他說甘脆再麻煩我一次，將四十九萬五千元的錢再匯給祥鶴旅行
      社，而交現金四十九萬五千元給我，這筆錢匯給祥鶴旅行社是我打電話去給林
      襄理幫我辦」等語（見八十三年度他字第四八八號編號二第二十七頁正反面）
      ，旋即為檢察官收押禁見。公訴人以被告未○○○前揭供述，與被告玄○○於
      偵查中供述：「八十三年三月七日或八日中午時分（未過下午一時），我去找
      未○○○，他在樓下坐，我一人進去，他家中四、五人，我司機在外面車上，
      未入內，我沒帶何人進去，我自己一人到他家，我拿一百萬元於他，先扣去他
      旅遊團費三萬元，並再拿四十九萬五千元，請他幫我再匯給祥鶴旅行社，則共
      給他一四六萬五千元」云云，（見同卷第四十五頁），就被告玄○○究係一人
      前往或伴（二人）同往莊女處還款，二人所述情節不同，認係事後杜串疏誤
      所致。惟被告未○○○事後供述，被告玄○○係與司機同去，司機未進去，伊
      在室內看去有到司機在外面等語（見本院上訴審卷第二卷第三十一頁背面），
      並於原審提出照片三幀為證（見原審卷一第二六三頁、第二六四頁），就還款
      時間及金額等情節二人所述尚難謂為不符。況證人即華南商業銀行新營分行襄
      理林豐於偵查中供證：「未○○○帳戶內於八十三年二月十八日匯款一百萬元
      及八十三年三月八日匯款四十九萬五千元匯款單係伊寫的」、「因他不識字，
      而我為服務客戶才代他寫的」、「八十三年二月十八日快中午未○○○到銀行
      ，他拿一張記載祥鶴旅行社銀行帳號的單子給我，叫我辦理，我替他寫匯款申
      請書及取款憑條，由他在取款憑條蓋章，我再拿給行員轉帳匯款」、「八十三
      年三月八日他打電話給我，說要匯給祥鶴旅行社，帳號與上次那份一樣，我去
      將資料找出來，他說匯款人的名義要以玄○○匯出，我有聽電話中有一男的告
      訴他玄○○如何書寫及地址，再由未○○○轉告給我，寫完後我就幫他轉帳」
      等語（見八十三年度他字第四八八號編號二卷第二二九頁背面及第二三○頁）
      ，證人即被告未○○○之妹陳玉蘭於本院前審供證：伊常去伊姐家認識玄○○
      ，玄○○要我姐匯款給旅行社伊在場，他向我姐借一百萬元，我姐因不識字，
      她要去銀行都我載他去，玄○○拿一百多萬元還給我姐，我姐叫我幫他拿到樓
      上保險箱，再打電話叫銀行匯錢」等語（見本院上訴審卷二第十三頁正反面）
      ，經核與被告未○○○前揭供述相符，又證人林豐前揭供證，亦足證被告玄○○所辯因伊當時無祥鶴旅行社資料，才再委由不識字之被告未○○○請銀行代
      匯，亦屬可採。最高法院前發回意旨以一切國外旅遊事項均由玄○○與祥鶴旅
      行社接洽，未○○○始終未參與其事，祥鶴旅行社之帳號係由玄○○告知未○○○以辦理匯款，已據玄○○供明在卷 (見他字第四八八號編號二卷第四十四
      頁背面) ，而認定玄○○因無祥鶴旅行社資料，玄○○才再委由不識字之被告
      未○○○請銀行代匯，與卷內證據資料不符云云。查本件至泰國旅遊事項固均
      由玄○○與祥鶴旅行社接洽，被告玄○○固有問明祥鶴旅行社匯款之帳戶，然
      依被告未○○○前開所述「他有告訴我旅行社的名稱及帳號，我叫家人幫忙記
      載，我去匯這一百萬元是我妹妹陪我去銀行，請林襄理代辦」等語，及證人林
      豐前開所證「八十三年二月十八日快中午未○○○到銀行，他拿一張記載祥鶴
      旅行社銀行帳號的單子給我，叫我辦理，我替他寫匯款申請書及取款憑條，由
      他在取款憑條蓋章，我再拿給行員轉帳匯款」、「八十三年三月八日他打電話
      給我，說要匯給祥鶴旅行社，帳號與上次那份一樣，我去將資料找出來，他說
      匯款人的名義要以玄○○匯出」等語，顯然玄○○於八十三年二月十八日時已
      將祥鶴旅行社匯款之帳戶告知未○○○，並記下帳戶資料，未○○○並已將所
      記載帳戶資料交代辦之銀行林豐襄理，為被告玄○○所知悉，按一般他人之帳
      戶除已記載或常用或特殊情形，顯然甚少將之記憶於腦內，則被告玄○○於八
      十三年三月八日要匯款予祥鶴旅行社因未帶記載祥鶴旅行社匯款之帳戶資料，
      或因知被告未○○○有該資料，因而委由被告未○○○代匯款，而被告未○○○再委由銀行林豐襄理代匯，應無違常理。
    (六)附表一所列被告除被告地○○外，其餘均供稱於出國前已將旅遊團費每人三萬
      元已交付予玄○○，復為被告玄○○供承在卷。被告地○○與其妻之旅費六萬
      元係繳交給當時收證件之總務組組員莊泗堂轉交，除被告地○○供陳外，亦為
      證人莊泗堂證述屬實（見本院上訴卷二第六十一頁）。又如前述至泰國旅遊有
      議員身分計二十四人，而與議員同遊之眷屬有十二人，其餘十二人則為議員之
      親友，復據證人即與被告黃○○○同遊之友人楊東魯及林國憲於本院前審供證
      將團費各三萬元委由黃○○○轉交等語（見本院上訴審卷三第四十五頁背及四
      十六頁反面）；又與被告卯○○同遊之友人李名盛亦供證：與太太鄧麗敏與卯
      ○○同去泰國，團費及證照費六萬二千元交卯○○轉交等語（見同前卷第四十
      六頁背面）；又證人即劉平和（已死亡）司機之呂國良於本院前審亦供證有將
      三萬元交給劉平和議員轉交（見同前卷第七十四頁）；又與被告辛○○同出遊
      之證人吳輝泰亦到庭供證團費三萬元交給辛○○議員轉交等語（見本院上訴審
      八十三年三月四日訊問筆錄）。徵之被告玄○○、辛○○、蔡登贏、丙○○、
      戌○○、酉○○、宇○○等人均係台南縣議會第十二屆連任第十三屆之縣議員
      ，原即有每年度出國考察費用十萬元報銷（即議員組團出國訪問考察政經文化
      建設補助費），惟第十二屆八十三年度（即八十二年七月一日起至八十三年二
      月二十八日止），被告玄○○、辛○○、蔡登贏、丙○○、戌○○、酉○○、
      宇○○等人均未報銷棄而未領，有台南縣議會八十九年十月三日（八九）南縣
      議工共字第二二三六號函附於本審卷二可佐，依常理豈有反為圖區區三萬元之
      招待旅遊之不正利益而允諾賄選？再參酌祥鶴旅行社於八十三年三月五日均出
      具收據交付予各旅遊人員，亦有該旅行社出具之旅行業代收轉付收據存查聯二
      十九紙案可稽（見扣案證物袋）。堪信附表一國外旅遊有繳費之事實，尚難僅
      因被告玄○○無任何資料記載統計收費情形與常情有違，而遽認附表一所列被
      告所辯繳交旅遊團費予被告玄○○係事後臨訟勾串之詞。又最高法院前發回意
      旨以參加國外旅遊之議員及其親友共四十八名，若每名各分擔三萬元 (案發後
      旅行社亦應玄○○之要求按每人三萬元開給收據) ，合計僅有一百四十四萬元
      ，與匯給旅行社之總支出一百四十九萬五千元相較，尚不足五萬五千元，其金
      額顯然不符云云，被告玄○○供稱超出一百四十四萬元部分係證照費的錢等語
      。查證人即祥鶴旅行社帶隊之導遊陳文義於調查站調查時證稱：團費每人三萬
      元，證照費另計，該款係由我向玄○○接洽，分別於八十三年二月十八日匯入
      新台幣一百萬元，八十三年三月八日會入四十九萬五千元，均匯入祥鶴旅行社
      帳戶內，總共收入為一百四十九萬五千元，其中包括證照費在內等語（見他字
      第四八八號編號一卷第五十二頁）。復據被告卯○○同遊之友人李名盛前開證
      述：與太太鄧麗敏與卯○○同去泰國，團費及證照費六萬二千元交卯○○轉交
      等情，顯見該一百四十四萬元僅係團費，而多付五萬五千元係證照費，是金額
      並無不符。
    (七)公訴人以被告玄○○在偵查中供稱：「（問：國外旅遊費用如何開立？有無告
      知祥鶴旅行社經理陳文義收據如何開？）出國期間在泰國向陳文義說周前議長
      過生日，時間在八十三年三月五日晚上，地點在仁德安仔海產餐廳叫他將收據
      開好，拿到該處給我，以後此事我就沒再提了。」、「我沒告訴他如何開立收
      據，收據都是依照夫婦、朋友、家人方式開立，是由陳文義自己開的，他自己
      知道如何開收據」（見八十三年度他字第四八八號編號四第二十一頁），與證
      人陳文義到庭證稱：「（問旅行社代收轉帳旅遊團費收據每人三萬元是事先約
      定好？或是應玄○○要求才開？）事先是沒有約定好，發票我們（依法）是要
      開的，我是約在八十三年三月三日有打電話問玄○○收據要如何開？我建議是
      否一戶一戶開，他說是，我就叫陳雅燕（祥鶴旅行社會計開立發票，在三月五
      日於歸仁安伯海鮮交給玄○○，此外沒有另開發票。」等語，認二人所述不符
      ，足見被告玄○○初並未要求旅行社分別依人頭開立旅遊團費發票給參與國外
      旅遊人員，進而認定附表一所列被告等國外旅遊團費係被告未○○○所支付云
      云。然查如依證人陳文義所證，僅事先沒有約定好如何開，揆諸前述，國外旅
      遊人員確有各自繳費，縱另被告玄○○沒有告知陳文義如何開立收據，惟查被
      告寅○○於原審即供陳：「在泰國旅遊期間曾向導遊說，我交六萬元，返國後
      要立收據給我，嗣於三月七日收到收據」等語（見原審卷二第九十七頁背面、
      第九十八頁），核與證人即祥鶴旅行社經理即帶隊之陳文義於原審證述：「以
      一個議員為單位，各開一張，如眷也一樣開一張」、「出國期間有好幾個人
      有講要收據，其中寅○○有交六萬元，叫我回去開」、「回國後，三月三日與
      玄○○連絡如何開發票，要每個議員開一張，我的會計在三月五日開好，於三
  月六日我來交給玄○○」等語（見原審卷二第一○一頁正反面），復於本院
      前審再供稱：「開收據方式是玄○○告訴我的，回國後我打電話詢問玄○○，
      他叫我那樣開的，在旅遊期間也有人向我要發票，我說回國後再處理，寅○○
      有向我要收據，其他幾個我記不得名字」等語（見本院上訴審卷二第二十九頁
      背面），復於本院上更一審調查到庭亦為相同之供證（詳本院上更一卷八十五
      年十二月六日訊問筆錄），足見被告寅○○之供述屬實，亦足證附表一出國旅
      遊有各自繳費之事實，復有祥鶴旅行社於八十三年三月五日出具予被告酉○○
      之收據第一聯（附於本院上更一卷一證物袋）及被告黃○○○之收據第一聯影
      本附卷可稽（見原審卷一第一一九頁），並有前揭所述扣案鶴旅行社出具收據
      第三聯存查聯二十九紙可稽，查於旅遊結束後始出具收據交付旅客，與常情並
      無不符。何況苟無繳交旅遊團費，豈敢向旅行社索取發票。
    (八)嘉南大飯店客房部經理劉武仁於八十三年三月九日檢察官指揮調查人持搜索票
      前往該飯店執行查察賄選蒐證時，固指示客房部櫃檯副理當場將該飯店旅客住
      宿一覽表所記載之「Ｃ癸○○（縣議會楊金水）字樣以「立可白」塗改變造為
      「Ｃ林明輝（國際獅子會）」字樣後持交調查人員，劉武仁、鄭秀芳涉犯偽造
      文書，分別經台灣嘉義地方法院及本院判處有期徒刑六月及三月均緩刑二年確
      定，固據證人劉武仁到庭供證屬實及有鄭秀芳判決書本院八十三年度上易字第
      一三一四號附卷可稽（見本院上訴審卷三第一三七頁至第一四○頁）。其依前
      揭判決書認定事實亦僅係湮滅刑事證據及偽造文書，並未認定係何人指使，且
      證人劉武仁於八十三年十二月十七日在南機組調查時證述：「我臨時起意為保
      障住宿客戶權益，指示本飯店櫃副理鄭秀芳當場予以塗改為「林明輝（國獅
      子會）」，至於為何如此塗改，則完全係本人隨興而起，並無特殊意義」等語
      （詳八十三年度他字第四八八號編號一字第二○七頁背面），復於本院前審供
      證；我是為了客人權益才予以塗銷等語（詳本院上更一卷八十六年三月四日訊
      問筆錄），再參之扣案之旅客住宿一覽表上附載：「本一覽表首行『Ｃ林明輝
      （國際獅子會）』字樣，原記載應為『Ｃ癸○○（縣議會楊金水）』因本人為
      顧及旅客權益，故於八十三年三月九日十二時本飯店櫃副理鄭秀芳纂改為『
      Ｃ林明輝（國際獅子會）」，並由劉武仁、鄭秀芳簽名蓋章相符，均無足證明
      本案被告何人指使，公訴人泛指為有心人蓄意指使以逃避偵查故為隱匿，而認
      定係被告係力圖掩飾其「綁樁固票」行為，尚嫌無據。
    (九)公訴人以附表二所列被告參加國內旅遊者之食宿、交通事項，均由被告宙○○
      負責統籌辦理，宙○○遂於八十三年二月二十日向南投縣鹿谷鄉米堤飯店訂房
      云云。惟查經原審向米堤飯店訂房情形，業據該飯店函復：該批旅客沒有事先
      訂房，以臨時住客方式住進，係於八十三年二月二十五日晚上二十二時二十九
      分住進，至二十七日上午九時五十一分遷出，有新安育樂事業股份有限公司八
      十三年六月六日米字第○○三三號附於原審卷可資佐證（見原審卷二第五十八
      頁、第五十九頁），公訴人認係宙○○於八十三年二月二十日事先訂房，顯屬
      無據，且與事實不符。顯見與所謂安排旅遊掌控行蹤有間，否則既謀議掌控，
      招待出遊，豈有不事先訂房之理？
    (十)被告未○○○帳戶內固有於八十三年二月二十一日由彰化市第四信用合作社張
      秀桃帳戶內匯入一千萬元，於同年月二十六日申○○之妻趙淑敏在第一商業銀
      行水分行帳戶內匯一千萬元入未○○○帳戶內，被告未○○○於回國後之同
      年月二十八日中午即聯絡華南商業銀行新營分行襄理林豐，自其帳戶內領取二
      千二百萬元，復將二百萬元回存，固有公訴人調取之各該帳戶匯款為據，亦為
      被告未○○○所供承，惟辯稱該張秀桃匯入之一千萬元係與王家農合購土地之
      定金，趙淑敏匯入之一千萬元係與被告申○○合夥投資「合家歡」ＫＴＶ，應
      付之股金及償還被告申○○前向伊所借之借款，而領取該二千萬元即係要付購
      買土地之定金，後未談妥未付等語，核與證人張秀桃及其夫王家農於調查站調
      查及檢察官偵查中供述該匯款一千萬元係與未○○○合購土地應預付之定金相
      符（見八十三年度他字第四八八號編號二第一四四頁背面、第一四五頁、第一
      四七頁背面、第一四八頁，原審卷二第一三八頁）。又被告未○○○於八十三
      年三月十八日南機組調查時供稱：「八十三年二月二十六日轉帳存入一千萬元
      ，為趙淑敏自一銀鹽水分行匯入，係償還借款」、「八十三年二月二十六日趙
      淑敏匯予我一千萬元，係我於出國前即囑咐申○○能先償還我部分借款，以作
      為土地購買之定金」等語（見八十三年度他字第四八八號編號二第二十三頁、
      第二十四頁），於偵查中供稱：與申○○曾有合夥投資股票、投資土地及合夥
      開設合家歡ＫＴＶ等語（同上卷第二十六頁背面），亦與被告申○○於八十三
      年四月七日在南機組調查時供稱：「該筆一千萬元係償還未○○○之借款」、
      「我平日缺錢即向未○○○調借，因此該一千萬元借款係累積借款」、「我原
      欠未○○○約二千萬元，償還一千萬元之後，尚欠一千萬元」、「我向未○○○借錢除繳付利息外，另投資合家歡ＫＴＶ，故共積欠二千萬元」、「未○○○參加國外旅遊之前向我表示渠可能要購買土地，需要一筆款項，希望我能將
      借款還她，我於是於八十三年二月二十六日交待我太太於前述一銀鹽水分行帳
      戶內匯一千萬元至未○○○帳戶內」等語（見八十三年度他字第四八八號編號
      四第五十七頁背面、第五十八頁正反面），於偵查中供述：「匯給未○○○帳
      戶內一千萬元是陸續向她借的，而是累積下來，時間已經忘了，已累積一千多
      萬元，是先匯給她一千萬元」、「係與未○○○合夥投資合家歡ＫＴＶ，投資
      額二千萬元之一半」等語（見八十三年度他字第四八八號編號四第第六十一頁
      背面、六十二頁正反面）大致相符。最高法院前發回意旨以申○○與未○○○
      乃多年好友，並於八十三年二月二十六日以其配偶趙淑敏名義匯入未○○○帳
      戶一千萬元。申○○雖辯稱伊與未○○○合夥開設一家「合家歡ＫＴＶ」，總
      投資額約二千萬元，均由未○○○墊付，該一千萬元是清償該投資款 (見他字
      第四八八號編號四卷第六十二頁正面、背面；第一審卷(一)第一五九頁背面），
      然未○○○卻供稱：「 (合家歡ＫＴＶ) 整地、裝璜的費用不是由我先付，不
      知是誰付的，：：有幾股我不知，：：我沒處理，：：何人負責籌備我不知道
      ，而錢我還未支付，若要支付也會付給申○○」 (見他字第四八八號編號四卷
      第六十五頁正面、背面) 。二人所供完全不符，該一千萬元似非清償「合家歡
      ＫＴＶ」之投資款云云，惟依前開被告二人於偵查中之供述，有關該一千萬元
      之匯款返還所述固有不符，惟依二人於調查站及偵查中之供述，尚有其他之投
      資借款，其二人所供並無二致，其二人有多年之金錢往來，堪予採信。公訴人
      以莊陳王瑕所述購買土地所述與代書蔡政憲供證不符，而其前揭三人供述，細
      節亦有不符，認所辯不足採信，而認該二千萬元係於八十三年二月二十八日下
      午四點前送到嘉南飯店送與附表一、二及到嘉南飯店之其他議員之賄款云云。
      最高法院前發回意旨另以未○○○於偵查中承認不知該土地之單價、總價若干
      ？亦不知土地有多大 (見他字第四八八號編號二卷第七十七頁) ；土地代書蔡
      政憲亦供稱在路旁看見出售土地之告示，曾於八十三年一月下旬介紹未○○○
      前往看過一次，未○○○表示回去再研究，而後即無訊息，僅止於看地階段，
      且看地之後就不曾與未○○○連絡，未○○○亦未表示任何意願，八十三年二
      月底並未通知未○○○要付定金（見他字第四八八號編號二卷第一五一頁正面
      、背面、第一五二頁；第一審卷(二)第六十五頁背面) ，買賣土地既尚未洽談，
      何來支付巨額定金云云。被告於本審辯稱有關土地買賣，除代書蔡政憲外，尚
      有不知名之仲介人員云云，被告未能舉證以供傳訊，固非可採信，然查該二千
      萬元被告未○○○固未付所謂購買土地定金，惟該二千萬元領出後尚放在未○○○家中，經原審於八十三年五月二十六日上午十一時許至未○○○家中勘驗
      結果，尚有一千六百五十萬元存放未○○○家中，其餘已花用，其中一千六百
      萬元分成十六捆，另五十萬元為散鈔，該十六捆千元鈔並蓋有八十三年二月二
      十四日、二十五日、二十六日之日期章及職員蕭錫勛之職名章，有勘驗筆錄附
      卷可稽（原審(一)卷第二一三頁反面、第二一四頁），原審並當場傳訊證人蕭錫
      勛證稱：這些鈔票是伊點鈔的，鈔票上之日期及伊之名字亦是伊所蓋無誤等情
      在卷（原審(一)卷第二一六頁反面、第二一七頁），並有現鈔之照片附卷可證（
      原審(一)卷第二五八頁至第二六二頁），依該鈔票之捆綁方法與銀行捆綁鈔票相
      同，鈔票內所蓋之日期及點鈔員蕭錫勛章亦經證人蕭錫勛於原審及本院前審證
      述無訛（原審(一)卷第二一六頁反面、第二一七頁、本院上訴審第二卷第七十四
      頁），再參酌本案偵查中擔任被告未○○○選任律師黃正安於本院前審證稱：
      「被搜索隔天，未○○○領的兩千萬元中之一千六百多萬元還放在她家的保險
      箱內，我跟她說那些錢對她是有利證據，我叫她保留，被搜索後一個星期，她
      被調查站約談，她向調查員表示那筆錢，她沒有花掉，還在她家，當晚移送地
      檢署，第二天我有具狀請求檢察官檢視現金，但檢察官沒有理會」等語（見本
      院上訴審第二卷第十二頁反面），並有黃正安律師於八十三年三月二十一日具
      狀請求檢察官履勘現鈔之調查證據聲請狀附卷可憑等情（他四八八號(二)卷第八
      十頁、第八十一頁），而被告未○○○係於八十三年三月十八日經檢察官訊問
      後當庭諭知收押禁見（見他四八八號(二)卷第二十八頁、第二十九頁），應無串
      證之舉，足證被告未○○○存放家中之上開一千六百五十萬元，確係其於八十
      三年二月二十八日所提領之二千萬元現鈔無訛，從而被告未○○○所提領之二
      千萬元縱欲作為賄選正、副議長之賄款，惟查無證據足資證明被告未○○○有
      將二千萬元向新科議員行求、期約或交付賄賂情事。就前開放置於被告未○○○家中之一千六百五十萬元是否係原領二千萬元之一部分，最高法院前發回意
      旨以被告未○○○於八十三年三月十八日在法務部調查局台南市調查站初次詢
      問時，並未說明該巨款尚有部分在家中；嗣於檢察官偵查中，亦僅否認攜帶巨
      款至嘉南飯店，也未表明該巨款尚有部分在家中（見他字第四八八號編號二卷
      第二十八頁) ，則第一審法院於八十三年五月二十六日赴未○○○住處勘驗之
      一千六百餘萬元，是否確為前揭二千萬元之一部分，即有推究餘地。未○○○
      曾具狀陳稱法務部調查局南機組人員於八十三年三月十一日，至其住處搜索時
      ，曾檢視該筆尚未動用之現金 (見他字第四八八號編號二卷第八十頁背面、第
      一審(一)卷第一○八頁背面) ，是否屬實云云。然查被告未○○○係不識字之人
      ，於八十三年三月十八日經南機組訊問後即送檢察官偵訊，旋即收押禁見，已
      見前述，而如後述南機組及檢察官前往搜索時，確發現有該款項，而未於訊問
      時予以訊問，則其何能即時主動供稱？本院前審就於搜索時是否有該鉅款，函
      查臺灣臺南地方法院檢察署就該署賄選查賄小組於八十三年三月十一日至台南
      縣新營市○○街八十六號未○○○住宅搜所時，曾否發現及檢視有現款一千六
      百餘萬元或更多現款放置該住所金櫃內？經該署函稱依當時指揮偵辦之檢察官
      稱：前往搜索時，縣議會議長選舉已完成，依經驗賄款早已發出，被搜索人住
      處是否有大量現金，與賄選無關，保險櫃固有現金，唯事屬平常，是並未仔細
      檢視金額多少等語，有該署八十七年五月十四日南檢萬讓字第二三二三九號函
      在卷可佐（見本院上更二卷二第三十九頁）；復據證人即當時參與搜索之南機
      組人員張榮俊、林士程於本院前審到庭證稱：現金部分檢察官說不能動，多少
      錢不曉得，只看到有一筆錢在金櫃內等語（見本院上更二卷二第三十九頁），
      足見上該鈔票至遲於八十三年三月十一日即已存在，係因檢方未即時調查，故
      延至同年五月二十六日才至現場勘驗，復經原審前往勘驗確有一千六百五十萬
      元，已見前述，足見被告前開所辯非虛，亦堪採信。
    (十一)公訴人以被告未○○○於八十三年二月二十八日下午帶二千餘萬元，帶上其
      所有ＳＸ－六二五七號賓士三○○型小自客車，送至嘉南飯店，由申○○分配
      予附表一、二及其後到嘉南飯店赴宴之黃其福、方隆盛、洪德昆、林丁燦（以
      上四人均經本院上訴審判決無罪確定）等人，每人八十萬元，姑不論附表一、
      二所示之被告，有則於下飛機已離去，有則八十三年二月二十八日未隨同遊覽
      車南下，有則到嘉南飯店未晚宴即已離去，有則晚宴後離去，有則晚宴後出去
      ，凌晨始回飯店，已見前述，則被告申○○等人係何時在何地點分配該賄款並
      無證據證明。且縱令有載該款，則二千餘萬元以該自用小客車能否載運，已不
      無可疑，且當日駕駛該車載被告未○○○至嘉南飯店之證人洪耀乾於原審供證
      ：沒有看到車後行旅箱放東西，那天三時出發，四點到嘉義，到嘉義時她說要
      去洗頭，叫我自行開車去逛，我因路不熟，所以開進停車場，她則嘉南飯店旁
      美髮店洗頭，沒有看到未○○○從後車箱取出東西等語（見原審卷二第三十六
      頁背面、第三十七頁）。又二千多萬元重量非輕，復據嘉南飯店當時停車場之
      管理員高博仁、李水河於原審亦供證未看到有自該車提東西出來（見原審卷第
      一三九頁、第一四○頁）。又附表一、二所示之被告等人如每人有收受八十萬
      元賄款，應大量開保險箱始合常理，惟據當時任職嘉南飯店櫃組長程淑娟於
      偵查中供證：他們有開二個保險箱放錢，但數量約在七、八十萬元，都是千元
      鈔等語（見八十三年度他字第四八八號編號一第一九○頁背面）。又如有載送
      該二千餘萬元，亦不足以分配每人八十萬元，蓋以每人八十萬元計算，前開附
      表一、二及黃其福、方隆盛、洪德昆、林丁燦等共三十八人，理當攜帶三千零
      四十萬元。揆諸前述及前項所述該款確在被告未○○○家中，足見被告所辯並
      無行賄，應可採信。退步言之，縱屬有預備賄賂階段，惟刑法亦無處罰預備賄
      賂之規定。最高法院前發回意旨以證人即台南縣議會主任秘書辰○○於檢察官
      偵查中供稱：「我是聽旁人傳聞，說一票五十萬元到八十萬元」云云 (見他字
      第四八八號編號二卷第一八八頁背面) ，惟證人辰○○於本院到庭結證：是報
      紙刊載，有民眾看了以後，來議會接洽事情時在討論，不知係何人，沒有聽到
      特定人說過具體買票之事等語（見本審九十年七月三日訊問筆錄），是僅係傳
      聞證據，尚不得為被告等不利之證據。
    (十二)署名葉文正者雖具上訴狀陳稱台南縣議會新科議員於八十三年二月二十八日確
      有在嘉南飯店十一樓開會並分發賄選之賄款云云。經本院上訴審依書狀所載地
      址傳訊葉文正並無此人，有送達證書附本院上訴審(二)卷第二十二頁可憑，再函
      詢戶政機關據報亦無其人設籍該處，有台南縣仁德鄉戶政事務所八十三年十月
      十九日南仁戶桂字第三三○五號簡便行文表附本院上訴審(二)卷第十八頁可按。
      訊據被告等均堅決否認當晚曾在十一樓開會。證人程淑娟即嘉南飯店當時櫃
      組長固分別於偵查中供證：「用完餐好像在十一樓開會」（見八十三年度他字
      第四八八號編號一第一九○頁背面），於原審供證：「有來租會議室，但我請
      他向蔡坤良接洽」（見原審卷二第六十五頁），復於本院前審供陳「有人來問
      我要會議室，但我說那不是我管的」等語（見本院上訴審卷二第九十三頁背面
      ），依其所證僅能證明當時有詢問要借會議室，但未能證明確有開會。證人即
      嘉南飯店當時業務部主任蔡坤良固於原審供證：當時程淑娟告訴我有人要借用
      會議室要不要收費，我說如果用餐費超過規定額就不必收費，以後我帶他們去
      看會議室，那時他們在用餐，我說那七點多我為你們開冷氣及準備一下茶水，
      後來我八點下班就交代榮念湘要他去關冷氣」等語（見原審卷二第一四二頁背
      面），亦不能證明確有開會。復據證人即嘉南飯店服務榮念湘於原審供證：當
      天晚上八點蔡坤良告訴我，今天晚上十一樓有人開會，要我十一點去把電燈關
      了，我在十一點上去時，已無人，已關，只是冷氣未關，我把冷氣關了就下
      來」、「當時會議室內很整齊，感覺上好像沒使用過」（見原審卷二第一四二
      頁正反面），復於本院前審供證：「他（指蔡坤良）他交待我要關一下燈，當
      時我去時燈已關掉，冷氣還有，已經沒人在使用了」、「我去十一樓關冷氣時
      沒有打開燈」、「看起來還是很整齊，看不出有用過的痕跡」等語（見本院上
      訴審卷二第九十三頁背面、第九十六頁），亦足見被告等所辯未開會，自屬可
      信。且縱令有開會，前揭三證人均未在場，亦不能證明被告等在該飯店十一樓
      Ｄ廳有交付或收受賄選款項行為。
    (十三)公訴人復以被告戊○○、庚○○、子○○及己判決無罪確定之林丁燦、黃其福
      等五人自八十三年三月一日至同車月二日間，其帳號內分別有四十萬元至七十
      五萬元不等之現金存款等情，據為有賄選之情事。然查林丁燦及黃其福部分經
      本院上訴審判決無罪確定，已證明該部分非賄款。而苟如附表一、二所示之被
      告及林丁燦、黃其福、方隆盛、洪德昆等人皆有收受被告申○○、辛○○、交
      付之賄款每人八十萬元，則公訴人於調查時均分別調取前揭被告等人往來之帳
      戶，而僅查出前揭五人帳戶有異常出入，比例顯屬過低。而戊○○雖於八十三
      年三月一日有現金四十萬元存入其帳戶，惟係因友人吳財源於八十三年底向戊○○借款八十萬元，而於八十三年三月一日下午返還其中之四十萬元，亦據證
      人吳財源證述無訛（見原審卷二第四十一頁背面）；又查庚○○雖於八十三年
      三月二日有存款七十五萬元，惟係因庚○○為砂石廠負責人，公司之營運平常
      由其兄李良發處理，二人股份比為六：四，八十三年三月二日李良發將一、二
      月份之紅利七十五萬元逕行存入庚○○設在安定鄉農會之帳戶，亦據證人李良
      發、陳玲莉證述在卷（詳原審卷二第三十七頁背面、第三十八頁）；另子○○
      雖於八十三年三月一日有現金五十萬元存入帳戶內，係因子○○為冠榮建設公
      司之股東，平常投資房地產，該五十萬元係曾崑裕於八十三年三月一日交給子
      ○○之妻陳碧玉投資子○○所興建之房地產，亦據證人陳碧玉、曾崑裕證述無
      訛（見原審卷二第四十一頁正反面、第六十九頁）。從而被告戊○○、庚○○
      、子○○等三人自八十三年三月一日至同年月二日間，雖分別有四十萬元至七
      十五萬元不等之存款，但不能證明係收受之賄款，何況本件議員有三十五人，
      僅上開戊○○等三人於八十三年三月一日至同年月二日有該不等之存款，亦不
      能據此而認定本件議員有收受賄款。
    (十四)又上開被告申○○等三十八人於八十三年二月二十八日晚上在嘉義市嘉南大飯
      店聚餐之費用，係由當時之中國國民黨台南縣黨部主任委員Ｉ○○支付之事實
      ，業據證人Ｉ○○於前述調查及偵查中及原審證述明確（原審(二)卷第三十八頁
      反面、第三十九頁），且此部分之餐費，亦查無積極證據足資證明係由被告申
      ○○、辛○○、玄○○、Ｂ○○、未○○○、癸○○及宙○○所支付，堪認嘉
      南大飯店之餐費係由Ｉ○○支付為實在。最高法院前發回意旨以嘉南飯店準備
      之晚宴嗣後雖由中國國民黨台南縣黨部主任委員Ｉ○○付款，然係該黨部執行
      長於八十三年二月二十八日上午，經由議員當選人之家屬獲悉渠等將於該日晚
      上在嘉南飯店晚宴，始臨時前往祝賀並借機會付款宴客，已據Ｉ○○在南機組
      及偵查中供明在卷，從而該晚宴並非Ｉ○○所安排云云。然查證人Ｉ○○於原
      審到庭結證稱：「在選後有議員來向我道謝，我曾當面有提到請他們，我也曾
      拜託玄○○議員要他連繫一下，我也下鄉去拜訪他們也說要請他們，所以在八
      十三年二月二十八日早上執行長打電話給我，我才去嘉南飯店」、「當時我是
      台南縣黨部主委，為了恭祝新議員及聯絡感情，所以有請他們吃飯的計劃，後
      來大家忙，直到八十三年二月二十八日早上由執行長得知在嘉南飯店聚餐才去
      請他門」、「沒有書面及口頭邀請，不過我的幹事可能有口頭邀請」等語（見
      原審卷二第三十八頁背面、第三十九頁、第四十頁），復於本審證稱：「我基
      於職責必須輔選，不外拜託或請客，選後議員很忙，很難一一找到，玄○○議
      員當時是我們黨團副書記，所以我請他聯繫，據他回報，我才決定在二月二十
      八日請客」、「我們事先有以電話通知」等語（見本審九十年六月十二日訊問
      筆錄）。足見當時國民黨部早於被告申○○入黨（係於八十三年二月十九日始
      入黨），宣布參選議長前，即有設宴請議員之計劃，委由被告玄○○及黨部幹
      部安排連繫，則主委之證人Ｉ○○縱令該晚非由其親自安排餐宴，事先不知日
      期，然由其所委之幹部，利用議員旅遊結束之際宴客，尚難即遽認係掌控行蹤
      進行賄選。
    (十五)被告申○○、辛○○固有利用議員聯誼之便向議員請託，致意，有關旅遊行程
      ，收繳費用等細節均係附表一、二所列被告與玄○○、Ｂ○○間之洽商，並無
      證據證明被告玄○○、Ｂ○○主辦旅遊，被告申○○、辛○○有參與或事先授
      意或未○○○帳戶所匯出之泰國旅遊費用，宙○○所繳付部分之住宿費用係被
      告申○○，辛○○所提供，或係為約使議員行使投票之對價；又被告辛○○與
      因訂房而涉案之癸○○，或因支付或代轉旅費而涉案之宙○○、莊陳王瑕，查
      無證據有何關連，且依所調取之帳戶復查無有任何資金，財務往來關係，公訴
      人以被告辛○○有搭配競選，請求議員支持，知悉訂房事宜及親友接機為其犯
      罪事證，尚嫌無據。最高法院前發回意旨以國外旅遊團係於八十三年二月二十
      二日從高雄小港機場出發，於二十七日晚上由桃園中正機場返國，然下飛機後
      並未回家，卻前往台北六福客棧與國內旅遊團會合；而國內旅遊團係於八十三
      年二月二十五日從台南出發，於二月二十五日、二十六日在南投米堤飯店住宿
      兩夜後，亦於八十三年二月二十七日從南投搭車赴台北六福客棧與國外旅遊團
      會合。議長候選人申○○除於八十三年二月二十五日趕往南投與國內旅遊團同
      宿米堤飯店兩夜外，並於八十三年二月二十七日趕赴桃園中正機場接機及同宿
      於六福客棧，再於八十三年二月二十八日與兩旅遊團一起搭車南下，直奔嘉義
  市嘉南飯店與未參加旅遊之議員當選人會合，並由宙○○在嘉南飯店備晚宴 (
      嗣由無意中知悉而趕往之Ｉ○○付款) ，宴請各議員當選人，當晚並住宿於嘉
      南飯店，旋於翌日即八十三年三月一日上午以遊覽車將各議員當選人載往台南
      縣議會投票選舉申○○為議長、辛○○為副議長。此期間，在台北六福客棧及
      嘉義嘉南飯店各訂房五十間，均於旅遊團出發之前即已訂妥，而國外旅遊團除
      由辛○○、玄○○、未○○○隨行照料外，國內旅遊團亦有申○○、Ｂ○○、
      宙○○同行，並由宙○○適時調派遊覽車、備宴及支付住宿費用，顯然係事先
      經過詳細計畫與妥善安排，並非兩旅遊團巧合在旅遊途中相遇云云，上開旅遊
      固值懷疑推測係有人策畫，然尚未得確信為真實之程度，亦無證據證明達於此
      一真實程度，再揆諸前開證據等各情，亦有合理性懷疑前開推測是否存在，揆
      之前開判例之意旨，尚不得遽為被告等有公訴人指訴犯罪之認定。
  六綜上所述，附表一所列之Ｆ○○等被告國外泰國旅遊及附表二所列之甲○○等被
    告國內旅遊均係自費旅遊，足證上開泰國及國內旅遊團，並非上訴人即被告申○○及辛○○所邀集，旅遊團費及食宿費用亦非其所支付，且又能不證明係被告申
    ○○、辛○○二人委由被告玄○○、Ｂ○○出面邀集，由其私人秘書即被告癸○○出面訂房，而由被告未○○○、宙○○付款，亦不能證明被告申○○、辛○○
    、玄○○、Ｂ○○、未○○○、癸○○及宙○○有共同交付八十萬元賄款給附表
    一、二被告Ｆ○○等二十九位新科議員，亦不能證明嘉南大飯店之餐費為被告申
    ○○等七人所支付，且又不能證明其有對具有投票權之議員當選人約定不行使投
    票權或為一定行使之行為，難認被告申○○、辛○○、玄○○、Ｂ○○、未○○○、癸○○及宙○○等人具有投票行賄之犯行。上開旅遊團費既為參加旅遊之被
    告所自費支出，國內食宿費費用不足部分由被告宙○○願意負擔，既非被告申○○、辛○○所支付，且亦不能證明被告Ｆ○○等二十八人對此次議長、副議長之
    選舉有許以不行使其投票權或為一定行使之行為，核與投票受賄罪及準受賄罪之
    構成要件均有不符，此外復查無其他積極證據足資證明被告申○○等七人有上開
    投票行賄罪，被告Ｆ○○等二十八人有投票受賄及準受賄罪之犯行，揆諸前開判
    例意旨，被告等三十五人之犯罪尚屬不能證明。原審就國外泰國旅遊及國內旅遊
    及六福客棧食宿及嘉南大飯店住宿部分疏未詳查審究，遽以推測或擬制之方法就
    被告等三十五人予以論罪科刑，核有違誤。檢察官上訴意旨以該部分判決過輕及
    部分判處緩刑不當，並指摘原判決不另為諭知無罪部分（交付賄款每人各八十萬
    元及收賄部分）固無足取，從被告等三十五人否認犯罪，指摘原判決關於伊等部
    分不當，為有理由，自應將原判決就此部分予以撤銷改判，並均另為無罪之判決
    。
乙、被告黃○○○部分：
    按被告死亡者，應諭知不受理之判決，刑事訴訟法第三百零三條第五款定有明文
    。查上訴人即被告黃○○○已於八十九年三月二十六日死亡，有台南縣七股鄉衛
    生所出具之死亡證明書，及台南縣七股鄉戶政事務所九十年八月十七日南縣七戶
    字第八三○號函檢附之戶籍謄本在卷可稽。揆之前揭規定，自應將原判決關於黃
    ○○○部分撤銷改判，另為諭知不受理之判決，並不經詞辯論為之。
丙、被告蔡登贏、己○○、丁○○、Ｇ○○等均經合法傳喚，無正當理由不到庭，爰
    不待其陳述逕行判決。
據上論斷，應依刑事訴訟法第三百六十九條第一項前段、第三百六十四條、第三百七
十一條、第三百零一條第一項、第三百零三條第五款、第三百零七條，判決如主文。
本案經檢察官許仲瑩到庭執行職務。
中    華    民    國      九十      年      八      月      三十        日
                                  臺灣高等法院臺南分院刑事第六庭
                                      審判長法官  楊    明    章
                                            法官  戴    勝    利
                                            法官  徐    宏    志
右正本證明與原本無異。
如不服本判決，應於判決送達後十日內向本院提出上訴狀，其未敘述理由者並應於提
出上訴狀後十日內向本院補提理由書（應附繕本)。
                                      法院書記官  徐    瑞    清
中    華    民    國      九十      年      九      月        四日


司法院資訊處製作；財團法人民間司法改革基金會備份。
